臺灣屏東地方法院民事判決　　　　　 110年度家繼訴字第25號
原　　　告　張黃美雲

被　　　告　黃華郎　

　　　　　　黄新榮　


上列當事人間請求分割遺產事件，本院於民國110 年11月11日言
詞辯論終結，判決如下：
    主  文
兩造就被繼承人黃東成（民國十八年十二月十九日出生、民國一
百零四年八月二十八日死亡）所遺及被繼承人黃湯燕月繼承自黃
東成所遺坐落屏東縣○○鄉○○段○○○○○○地號土地（面積
五七九一點○五平方公尺、權利範圍：全部）、南州鄉南糖段一
六二八之二地號土地（面積一三一點九九平方公尺、權利範圍：
全部）、南州鄉南糖段一六二八之六地號土地（面積二四一點六
二平方公尺、權利範圍：六分之一），准予分割，分割方法為：
由原告張黃美雲、被告黃華郎各按九分之四之比例、被告黃新榮
按九分之一之比例，分別取得應有部分所有權。
訴訟費用由原告張黃美雲、被告黃華郎各負擔九分之四，餘由被
告黃新榮負擔。
    事實及理由
一、原告主張：
  ㈠被繼承人黃東成於民國104 年8 月28日死亡，遺有坐落屏東
    縣○○鄉○○段000000地號（面積5791.05 平方公尺、權利
    範圍：全部）、南州鄉南糖段1628-2地號（面積131.99平方
    公尺、權利範圍：全部）、南州鄉南糖段1628-6地號（面積
    241.62平方公尺、權利範圍：1/6 ）土地之遺產（下稱系爭
    遺產），其配偶黃湯燕月嗣於107 年11月27日死亡，兩造為
    繼承人，惟被告黃新榮曾對黃東成之遺產聲明拋棄繼承獲准
    ，未對黃湯燕月之遺產聲明拋棄繼承，故黃湯燕月之應繼分
    轉由兩造繼承，兩造就系爭遺產之應繼分為：原告、被告黃
    華郎各4/9 、被告黄新榮1/9 。本件繼承已於109 年11月20
    日辦理繼承登記，
  ㈡按民法第1164條規定，繼承人得隨時請求分割遺產。遺產分
    割目的在使各公同繼承人就其分割所得遺產部分成為單獨所
    有權人，終止公同共有關係，以便利用，且系爭遺產並無不
    能分割之情形，亦無不分割之約定，惟兩造無法達成協議分
    割，爰依民法第1164條之規定訴請分割遺產等語，並聲明如
    主文第1 項所示。
二、被告黃華郎則以：被繼承人黃東成於94年間，曾將6 筆土地
    及1 棟建物贈與被告黃新榮的兩個兒子，行脫產之實，另其
    每年都會給父母共約新臺幣17萬元之扶養費等語置辯；被告
    黃新榮則以：系爭遺產依照法律規定分配即可等語資為抗辯
    。惟均未為任何聲明。
三、按遺產繼承人，除配偶外，依下列順序定之：一直系血親卑
    親屬。二父母。三兄弟姊妹。四祖父母。前條所定第一順序
    之繼承人，以親等近者為先；同一順序之繼承人有數人時，
    按人數平均繼承；又繼承人有數人時，在分割遺產前，各繼
    承人對於遺產全部為公同共有；除法律另有規定或契約另有
    訂定者外，繼承人得隨時請求分割遺產，民法第1138條、第
    1139條、第1141條前段、第1151條、第1164條前段分別定有
    明文。
四、原告主張被繼承人黃東成於104 年8 月28日死亡，遺有系爭
    遺產，其配偶黃湯燕月嗣於107 年11月27日死亡，兩造為繼
    承人，惟被告黃新榮曾對黃東成之遺產聲明拋棄繼承獲准，
    未對黃湯燕月之遺產聲明拋棄繼承，故黃湯燕月之應繼分轉
    由兩造繼承，兩造就系爭遺產之應繼分為：原告、被告黃華
    郎各4/9 、被告黄新榮1/9 ，及本件繼承已於109 年11月20
    日辦理繼承登記等事實，業據提出與其所述相符之繼承系統
    表、遺產稅證明書、本院拋棄繼承准予備查函、戶籍謄本及
    土地登記謄本等文件為憑，且為被告所不爭，自堪信實。是
    被繼承人並未以遺囑禁止分割遺產，繼承人間亦未以契約約
    定不分割之期限，且兩造無法達成分割協議，則原告依上開
    規定請求分割系爭遺產，應予准許。
五、次按公同共有物分割之方法，除法律另有規定外，準用關於
    共有物分割之規定，民法第830 條第2 項設有明文。又公同
    共有遺產分割自由之原則下，民法第1164條規定，繼承人得
    隨時請求分割遺產，該條所稱之「得隨時請求分割」，依同
    法第829 條及第830 條第1 項規定觀之，自應解為包含請求
    終止公同共有關係在內，俾繼承人之公同共有關係歸於消滅
    而成為分別共有，始不致與同法第829 條所定之旨趣相左，
    庶不失繼承人得隨時請求分割遺產之立法本旨。是以，終止
    遺產之公同共有關係，應以分割方式為之，將遺產之公同共
    有關係終止，改為分別共有關係，性質上屬於分割遺產之方
    法（最高法院82年度台上字第748 號、85年度台上字第1873
    號、93年度台上字第2609號判決意旨參見）。經查，本件原
    告主張將遺產分割為分別共有，則以遺產之公同共有關係終
    止，改為分別共有關係，性質上亦屬於分割遺產之方法，將
    兩造因繼承而成立之公同共有關係，按應繼分之比例分割為
    分別共有，不僅能將公同共有關係終止，且符合公平原則，
    並無不當，因認原告主張之分割方法，尚屬適當，故原告本
    於遺產分割請求權，求為裁判分割，於法有據，爰諭知如主
    文第1 項所示。
六、末按因共有物分割、經界或其他性質上類似之事件涉訟、由
    敗訴當事人負擔訴訟費用顯失公平者，法院得酌量情形，命
    勝訴之當事人負擔其一部，民事訴訟法第80條之1 定有明文
    。查裁判分割遺產之形成訴訟，法院決定遺產分割之方法時
    ，應斟酌何種分割方法較能增進共有物之經濟效益，並兼顧
    兩造之利益，以決定適當之分割方法，不受原告聲明之拘束
    ，亦不因何造起訴而有不同，是本件原告請求裁判分割遺產
    雖有理由，惟關於訴訟費用之負擔，應由兩造按其應繼分之
    比例負擔，始屬公允，爰諭知如主文第2 項所示。
七、本件事證已臻明確，兩造其餘攻擊、防禦方法及所提證據，
    經審酌後認於本判決之結果不生影響，爰不一一論駁，末此
    指明。
八、結論：本件原告之訴為有理由，依家事事件法第51條，民事
    訴訟法第80條之1 ，判決如主文。
中    華    民    國   110    年    11    月    25    日
                      家事法庭  法  官  張以岳
以上正本係照原本作成。
如不服本判決，應於送達後20日內，向本院提出上訴狀並表明上
訴理由，如於本判決宣示後送達前提起上訴者，應於判決送達後
10日內補提上訴理由書（須附繕本）。
中    華    民    國   110    年    11    月    25    日
                                書記官  蔡政學